# Práctica 1: Estadísticas descriptiva

---
date: "Estadística - Curso 2023/2024"

output: 
  bookdown::html_document2:
    toc: yes
    toc_float: yes
  bookdown::pdf_document2:
    includes:
      in_header: preamble.tex
---

```{r setup, include=FALSE, purl=FALSE}
knitr::opts_chunk$set(echo = TRUE, 
                      eval = TRUE, 
                      warning = FALSE,
                      message = FALSE,
                      error = TRUE)
```

# Introducción

En esta practica se busca observar los datos obtenidos sobre un estudio del sueño y viendo que factores afectan más al sueño segun el genero, la edad, profecione etc.

Para realizar nuestro analisis hemos utilizado las siguientes librerias:

```{r}
library(tidyverse)
datos2 <- read.csv("Sleep_health_and_lifestyle_dataset.csv") 
```

# Diccionario de datos

-   `Person ID`: Un identificador para cada individuo.
-   `Gender`: El género de la persona (Masculino/Femenino).
-   `Age`: La edad de la persona en años.
-   `Occupation`: La ocupación o profesión de la persona.
-   `Sleep Duration`: (horas) El número de horas que la persona duerme al día.
-   `Quality of Sleep`: Una valoración subjetiva de la calidad del sueño, en una escala del 1 al 10.
-   `Physical Acticity Level`: Una valoración subjetiva del nivel de estrés experimentado
-   `Stress Level`: Una valoración subjetiva del nivel de estrés experimentado por la persona, en una escala del 1 al 10.
-   `BMI Category`: La categoría de BMI de la persona (por ejemplo, Bajo peso, Normal, Sobrepeso).
-   `Blood Pressure`:La medición de la presión arterial de la persona, indicada como presión sistólica sobre presión diastólica.
-   `Heart Rate`: La frecuencia cardíaca en reposo de la persona en pulsaciones por minuto.
-   `Daily Steps`:El número de pasos que la persona da al día.
-   `Sleep Disorder`: La presencia o ausencia de un trastorno del sueño en la persona (Ninguno, Insomnio, Apnea del Sueño).

# Análisis exploratorio de datos

## Datos univariantes

### Hombres y mujeres participantes en el estudio

```{r}
datos2|>count(Gender)
datos2 |> 
  ggplot(aes(x = Gender)) +
  geom_bar(fill = "#9dcb43") +
  theme_bw() + 
  labs(title = "Genero", 
       x = "Sexo",
       y = "Frecuencia absoluta")
```

### Edades

```{r}

rango <- max(datos2$Age) - min(datos2$Age)
k <- round(rango / 5, 0)
limites <- seq(40, 40 + 5 * k, by = k)
limAge <- cut(datos2$Age, breaks = limites, right = TRUE)

datos2$Age <- cut(datos2$Age, breaks = c(0, 18, 25, 30, 35, 40, 45, 55, 60), 
                  labels = c('0-17', '18-24.9', '25-29.9', '30-34.9', '35-39.9', '40-44.9', '45-54.9', '55-60'))

datos2 |> ggplot(aes(x = Age)) +   
    geom_bar(fill = "#9dcb43", col = "white") +   
    theme_bw() 
```

### Profesiones

```{r}
datos2|>count(Occupation)
datos2 |> 
  ggplot(aes(x = Occupation)) +
  geom_bar(fill = "#9dcb43") +
  theme_bw() + 
  labs(title = "Genero", 
       x = "Profesion",
       y = "Frecuencia absoluta")
```

### Nivel de estrés de los participantes

```{r}
datos2|>count(Stress.Level)
datos2 |> 
  ggplot(aes(x = Stress.Level)) +
  geom_bar(fill = "#9dcb43") +
  theme_bw() + 
  labs(title = "Niveles de estrés", 
       x = "Nivel",
       y = "Frecuencia absoluta")
```

```{r}
tabla_frecuencias <- datos2 |> 
  count(Stress.Level) |> 
  mutate(f = n/nrow(datos2),
         N = cumsum(n),
         F = cumsum(f)) 
knitr::kable(tabla_frecuencias, digits = 4)

```

Como podemos ver, los participantes del estudio tenían sobre todo niveles de estres por encima del 2, pero va disminuyendo conforme aumenta hasta el "6". A partir de ahí, se aprecia un ligero crecimiento en el "7" y uno mayor en el "8". De ese número en adelante no hay participantes.

Teniendo en cuenta este analisis podemos observar que no hay participantes en los extremos del nivel de estrés, estando así medianamente equilibrado pero con suficiente variación como para comprobar si el alto estrés afecta al sueño.

### Categoría del IMC de los participantes

```{r}
datos2|>count(BMI.Category)
datos2 |> 
  ggplot(aes(x = BMI.Category)) +
  geom_bar(fill = "#9dcb43") +
  theme_bw() + 
  labs(title = "Categoría del IMC", 
       x = "IMC",
       y = "Frecuencia absoluta")
```

```{r}
tabla_frecuencias <- datos2 |> 
  count(BMI.Category) |> 
  mutate(f = n/nrow(datos2),
         N = cumsum(n),
         F = cumsum(f)) 
knitr::kable(tabla_frecuencias, digits = 4)

```

Como se puede observar, los participantes están, en su mayoría, en un peso IMC normal, sin embargo también podemos encontrar un gran número de estos con sobrepeso, por lo que en el estudio se podrá comprobar claramente si el sobrepeso afecta al sueño.

### Presión sanguínea de los participantes

```{r}
datos2 |> 
  mutate(Blood.Pressure = fct_rev(as_factor(Blood.Pressure))) |> 
  ggplot(aes(y = Blood.Pressure)) +
  geom_bar(fill = "#9dcb43") +
  theme_bw() +
  labs(title = "Niveles de presión",
       x = expression("Frecuencia absoluta ("*n[i]*")"),
       y = "Niveles")
```

```{r}
tabla_frecuencias <- datos2 |> 
  count(Blood.Pressure) |> 
  mutate(f = n/nrow(datos2),
         N = cumsum(n),
         F = cumsum(f)) 
knitr::kable(tabla_frecuencias, digits = 4)

```

## Frecuencia Cardiaca

```{r}
summary(datos2$Heart.Rate)
datos2|>count(Heart.Rate)
# Histograma para observar la distribución de la frecuencia cardiaca
datos2 |> 
  ggplot(aes(x = Heart.Rate)) +
  geom_histogram(fill = "#9dcb43", bins = 21, color = "white") +
  theme_bw() +
  labs(title = "Distribución de la Frecuencia Cardiaca", 
       x = "Frecuencia Cardiaca (bpm)", 
       y = "Frecuencia Absoluta")
```
```{r}
tabla_frecuencias_cardiaca <- datos2 |> 
  count(Heart.Rate) |> 
  mutate(f = n/nrow(datos2),
         N = cumsum(n),
         F = cumsum(f)) 
knitr::kable(tabla_frecuencias_cardiaca, digits = 4)

```

### Pasos diarios con BMI
```{r}
rango <- max(datos2$Daily.Steps) - min(datos2$Daily.Steps)
k <- round(rango / 5, 0)
limit <- seq(0, max(datos2$Daily.Steps), by = k)

datos2$Daily.Steps <- cut(datos2$Daily.Steps, breaks = c(0, 3000, 4000, 5000, 6000, 7000, 8000, 9000, 10000), 
                  labels = c('~3000', '~4000', '~5000', '~6000', '~7000', '~8000', '~9000', '10000'))

datos2 |> ggplot(aes(x = Daily.Steps)) +   
    geom_bar(fill = "#9dcb43", col = "white") +   
    theme_bw() +
    labs(title = "Distribución de Pasos Diarios",
       x = expression("Pasos Diarios"),
       y = "Frecuencia Absoluta")
```
```{r}
tabla_frecuencias_pasos <- datos2 |> 
  count(Daily.Steps) |> 
  mutate(f = n/nrow(datos2),
         N = cumsum(n),
         F = cumsum(f)) 
knitr::kable(tabla_frecuencias_pasos, digits = 4)

```
### Transtornos de Sueño
```{r}
datos2|>count(Sleep.Disorder)
datos2 |> 
  ggplot(aes(x = Sleep.Disorder)) +
  geom_bar(fill = "#9dcb43") +
  theme_bw() + 
  labs(title = "Transtornos del Sueño", 
       x = "Tipos de Transtornos",
       y = "Frecuencia absoluta")
```
## Datos bivariantes

### Edad con horas de sueño

### Trastornos con la edad

### Profesion con estres

### Estres calidad de sueño

### Profesion con BMI

### BMI con presion

### Horas de sueño con trastorno

### Pasos diarios con BMI

### Genero con trastornos

### Calidad de sueño con estres

### Actividad diaria con BMI

### Presion pulso BMI

### Trastorno trabajo

# Conclusiones
